【裁判字號】    98,訴,2816
【裁判日期】    980929
【裁判案由】    業務過失致死
【裁判全文】
臺灣臺中地方法院刑事判決              98年度訴字第2816號
公  訴  人  臺灣臺中地方法院檢察署檢察官
被      告  甲○○
上列被告因業務過失致死案件，經檢察官提起公訴（98年度偵字
第17439 號），被告於本院行準備程序時就被訴事實為有罪之陳
述，經聽取當事人意見後，經本院合議庭裁定由受命法官獨任進
行簡式審判程序，判決如下：
    主  文
甲○○從事業務之人，因業務上之過失致人於死，處有期徒刑肆
月，如易科罰金，以新台幣壹仟元折算壹日。
    事  實
一、甲○○為址設臺中縣沙鹿鎮○路里○○路6 之27號「祿晉乳
    膠實業社」之負責人，以製作乳膠床墊為業，具有指揮、監
    督員工之權，為從事業務之人，並自民國96年7 月間起，僱
    用趙振國在上址工廠內工作。甲○○本應注意雇主須訂定安
    全衛生工作守則，須對勞工施以必要之安全衛生教育訓練及
    預防災變之訓練，其能預見如未遵守上開規定，將使勞工發
    生意外，導致勞工死亡之結果，且依當時情形，並無不能注
    意之情形，其竟疏未注意及此，明知趙振國對於抽取生乳膠
    液之作業流程並非熟稔，竟自98年1 月間農曆過年前某日起
    ，要求趙振國從事以空壓機自生乳膠鐵桶中抽取生乳膠液之
    工作。詎趙振國於98年2 月4 日下午4 時50分許，在上址廠
    房內，獨自進行上述工作時，因缺乏足夠之安全衛生教育訓
    練及預防災變之訓練，致未即時察覺盛裝生乳膠液之鐵桶業
    因空壓機持續注入空氣，導致氣壓飽和，而呈現桶壁膨脹之
    情事。未久，該盛裝生乳膠液之鐵桶即因氣壓飽和，自鐵桶
    底部發生氣爆，使該鐵桶向上撞擊趙振國之頭部，趙振國因
    而受有頭部外傷併顱內出血之傷害，雖經送醫急救，惟仍因
    上開傷勢致多重器官衰竭，延至98年3 月19日晚上8 時27分
    許死亡。嗣甲○○於上開事故發生後，在有偵查權限之人知
    悉犯罪人之前，主動向到場處理事故員警吳聰嘻陳明自己係
    工廠負責人，自首接受裁判，而得悉上情。
二、案經趙振國之妻朱乙○○告訴及臺灣臺中地方法院檢察署檢
    察官相驗後自動檢舉偵查起訴。甲○○於準備程序中就上開
    犯罪事實為有罪之陳述，經本院合議庭裁定由受命法官獨任
    行簡式審判程序。
    理  由
一、按被告以外之人於審判外之言詞或書面陳述，除法律有規定
    者外，不得作為證據。前項規定，於法院以簡式審判程序或
    簡易判決處刑者，不適用之，刑事訴訟法第159 條定有明文
    。查本案被告甲○○涉犯業務過失致死案件，經檢察官提起
    公訴，被告於準備程序中就其所為犯行為有罪之陳述，經法
    官告知簡式審判程序之旨，並聽取公訴人、被告之意見後，
    合議庭裁定由受命法官獨任進行簡式審判程序，且無刑事訴
    訟法第159條第1 項規定之適用，合先敘明。
二、經查：
  (一)上揭時地犯罪事實，業據被告甲○○於本院審理中自陳：祿
    晉乳膠實業社為其所經營，其未訂定安全衛生守則，也未另
    外對員工進行關於抽取生乳膠液工作注意事項之教育訓練，
    未定標準作業流程，僅在員工操作空壓機時跟他們講開關閥
    不能開太大，如果開太大會有危險等語，並坦認其就本案犯
    行存有過失乙節不諱，核與其於警詢、偵查中之陳述尚無二
    致，並有證人高肯德於偵查中陳述：伊為被害人之外甥，平
    常有在祿晉乳膠實業社內幫忙，是被害人帶伊進去該工廠工
    作約3 、4 個月，伊於98年2 月4 日下午4 時50分許在廠房
    內收拾東西，被害人主要的工作內容是要將空氣注入盛裝生
    乳膠的鐵桶內，然後將生乳膠液抽出，當天伊是聽到聲音後
    ，才回頭發現被害人出事了，沒有目擊事發經過；伊在工廠
    幫忙時沒有看過工作手冊，也沒聽被告跟被害人提過操作前
    要先檢查鐵桶狀況等語明確，且經告訴人乙○○於警詢、偵
    查中及本院審理中指訴歷歷，復有刑案現場測繪圖1 份、現
    場照片6 幀及行政院勞工委員會中區勞動檢查所職業災害檢
    查報告書1 份附卷可稽，互核相符，合先認定。
  (二)按刑法上之過失犯，以行為人對於結果之發生應注意並能注
    意而不注意為成立要件，亦即行為人具有防止結果發生之注
    意義務，且客觀上無不能注意之情事，竟疏未注意，違反其
    注意義務，即應令其就該有預見可能性之結果負過失犯罪責
    。又行為人具有保證人地位，即在法律上對於結果之發生負
    有防止之作為義務者，其不作為亦將構成過失不作為犯；其
    保證人地位，不唯依法令負有作為義務者，他如自願承擔義
    務、最近親屬、危險共同體、違背義務之危險前行為及對危
    險源之監督義務（對於危險源負有防止發生破壞法益結果之
    監督義務）者，亦具有保證人地位。承前所述，被告為祿晉
    乳膠實業社之負責人，對於工廠勞工具有指揮、監督之權，
    其對該工廠用以盛裝生乳膠液之鐵桶，若在空壓機持續注入
    空氣，導致氣壓飽和之下，桶壁會膨脹，若仍持續注入空氣
    ，恐會發生鐵桶膨脹爆炸意外之情事，自當知之甚稔，是以
    ，其指示勞工從事上開工作時，本應注意須依法訂定安全衛
    生工作守則、對勞工施以必要之安全衛生教育訓練及預防災
    變之訓練，務必確認勞工均已熟稔廠內機器之操作流程及工
    作安全守則等事項，始可保障勞工安全及使工廠運作順暢，
    詎被告於本院審理中自陳：並未訂定安全衛生守則，又未對
    員工施以關於抽取生乳膠液工作注意事項之教育訓練、上課
    ，亦未制定標準作業流程，而僅是在員工操作空壓機時告知
    「開關閥不能開太大，如果開太大會有危險」等語，顯見其
    對於勞工之安全教育訓練已有不足。加以被告明知被害人係
    因工廠於農曆過年前出貨量大，經被告要求趕工之故，始接
    手從事以空壓機自鐵桶中抽取生乳膠液之工作，平日並非持
    續負責操作上開空壓機之人，對於抽取生乳膠液之作業流程
    自非熟稔。況被告於偵查中自陳其於被害人從事上開工作時
    ，僅口頭叮嚀「在灌空氣時，發現鐵桶膨脹，要將空氣閥關
    閉」、「如果插入抽取管時，發現桶體內生乳膠液有凝固現
    象，要隨時通報我，才能像貿易商反應」等言詞，疏未要求
    被害人需於工作前檢查鐵桶底部，亦未隨時在旁注意被害人
    之工作情形，最終肇致被害人於作業中，盛裝生乳膠液之鐵
    桶因氣壓飽和，桶壁膨脹，而自鐵桶底部發生氣爆，使該鐵
    桶向上撞擊被害人之頭部，被害人因此受傷，經延醫救治仍
    不治死亡之情事。綜合上情，實可認為被告所盡注意義務顯
    有不足，其就被害人因此發生死亡結果乙節，自應負刑法第
    276 條第2 項之業務過失致死罪，至為灼然。
  (三)至被害人因上開作業事故而死亡乙節，經臺灣臺中地方法院
    檢察署檢察官督同法醫到場相驗屬實，製有勘驗筆錄、法醫
    驗斷書、相驗屍體證明書附卷足憑，復有行政院國軍退除役
    官兵輔導委員會台中榮民總醫院診斷證明書、被害人之診斷
    證明書、相驗照片在卷可按。又被害人之死亡實係被告違背
    應負之上開注意義務所致，故被害人死亡結果之發生與被告
    之過失間，具有相當因果關係存在，亦堪認定。
  (四)綜上所述，被告上揭坦承具有過失之任意性自白，核與卷內
    事證相符，洵堪採信，至其於本院審理中所陳：被害人在工
    廠曾經負責過操作發泡機、打料、操作脫水機，後來他也當
    上場長，整個廠務讓他負責，他也有做過抽取生乳膠液之工
    作；其跟被害人講時間來不及了，就是打料機打料之後要運
    轉24小時，然後再加一些料到發泡機內運作，因為被害人是
    廠長，其跟他說，他可以叫別人做，但是被害人看時間來不
    及，就自己上去操作，這不是支援云云，要與其上揭業務過
    失行為之認定無礙。是本案事證明確，被告之犯行洵堪認定
    ，應予依法論科。
三、查被告甲○○經營「祿晉乳膠實業社」，以製作乳膠床墊為
    業，擔任負責人，具有指揮、監督員工之權，為從事於業務
    之人。故核被告所為，係犯刑法第276 條第2 項之業務過失
    致死罪。被告於本案事故發生後，隨即命員工打電話叫救護
    車送被害人就醫，並向前來查戶口之警員吳聰嘻報案，說明
    其為工廠負責人，此觀諸被告警詢筆錄及警員職務報告之記
    載即明（見98年度偵字第480 號卷第6 至9 頁、第20頁），
    是被告對於未發覺之罪自首而接受裁判，自得依刑法第62條
    前段之規定，減輕其刑。爰審酌被告上開業務過失行為，肇
    致被害人於作業中因盛裝生乳膠之鐵桶底部發生氣爆，使該
    鐵桶向上撞擊被害人之頭部，被害人因此受傷，經送醫救治
    後仍不治死亡之結果、被告之品行尚可、智識程度為高職畢
    業、前無不良素行、被告於意外發生後迄本案審結之前，未
    能與被害人家屬達成和解損害賠償，及被告犯罪後坦承其就
    本案事故之發生存有過失不諱，犯後態度尚佳等一切情狀，
    量處如主文所示之刑，並諭知易科罰金之折算標準，以示懲
    儆。
四、另本案被告行為後，刑法第41條第2 項至第8 項雖於97年12
    月30日修正，經總統於98年1 月21日公布，並於98年9 月1
    日施行。而按行為後法律有變更者，適用行為時之法律，但
    行為後之法律有利於行為人者，適用最有利於行為人之法律
    ，刑法第2 條第1 項定有明文，係採從舊從輕之原則。而所
    謂法律有變更，係指足以影響行為之可罰性範圍及其法律效
    果之法律修正而言，易科罰金、易服勞役之折算標準及其期
    限涉及裁量權之行使，屬於科刑規範事項，其折算標準於裁
    判時並應於主文內諭知，與一般純屬執行之程序有別，是如
    新舊法對易科罰金、易服勞役之折算標準及期限各有不同時
    ，應依前揭規定，比較適用最有利於行為人之法律，有最高
    法院96年度臺非字第58號、第234 號判決可資參照，惟有關
    易服社會勞動折算標準為6 小時折算1 日，期限為最長1 年
    ，修正後刑法第41條第2 項、第3 項、第5 項已定有明文，
    其標準係屬固定，並不涉及法院裁量權之行使，非屬科刑規
    範事項變更，自不生新舊法比較之問題，故本案無刑法第2
    條法律變更規定之適用。又依新修正之刑事訴訟法第479 條
    第2 項規定，可知該易服社會勞動乃係屬執行檢察官之權限
    ，是本案自無須再於主文中另諭知易服社會勞動之折算標準
    ，附此敘明。
據上論斷，應依刑事訴訟法第273 條之1 第1 項、第299 條第1
項前段，刑法第276 條第2 項、第62條前段、第41條第1 項前段
，刑法施行法第1 條之1 第1 項前段、第2 項，判決如主文。
本案經檢察官張容姍到庭執行職務
中    華    民    國    98    年    9     月    29    日
                  刑事第十八庭  法  官  胡芷瑜
以上正本證明與原本無異。
如不服本判決，應於收受送達後10日內向本院提出上訴書狀，並
應敘述具體理由；其未敘述上訴理由者，應於上訴期間屆滿後20
日內向本院補提理由書（均須按他造當事人之人數附繕本）「切
勿逕送上級法院」。
                                書記官  沈慧玲
中    華    民    國    98    年    9     月    29    日
附錄本案論罪科刑法條
刑法第276條（過失致死罪）
因過失致人於死者，處2 年以下有期徒刑、拘役或2 千元以下罰
金。
從事業務之人，因業務上之過失犯前項之罪者，處5 年以下有期
徒刑或拘役，得併科3 千元以下罰金。


司法院資訊處製作；財團法人民間司法改革基金會備份。
